【裁判字號】    98,勞上,54
【裁判日期】    990209
【裁判案由】    確認聘約關係存在
【裁判全文】
臺灣高等法院民事判決                  98年度勞上字第54號
上  訴  人  丙○○
訴訟代理人  程昱菁律師
            鄧湘全律師
            林世勛律師
被  上訴人  大華技術學院
法定代理人  乙○○
訴訟代理人  黃蕙芬律師
上列當事人間確認聘約關係存在事件，上訴人對於中華民國98年
6月8日臺灣新竹地方法院98年度勞訴字第6號第一審判決提起上
訴，本院於99年1月19日言詞辯論終結，判決如下：
    主      文
上訴駁回。
第二審訴訟費用由上訴人負擔。
    事實及理由
一、上訴人主張：伊自民國（下同）85年8月起任職於被上訴人
    學校，任職期間考績均獲評為甲等，詎因伊檢舉被上訴人違
    法剋扣新任41位教師1個月薪資之弊端，而不見容於被上訴
    人，遭被上訴人以伊有：(一)與訴外人即被上訴人副校長崔德
    高發生肢體衝突；(二)在校燃放鞭炮，違反教育部「維護公共
    安全方案－限制爆竹煙火使用」規定；(三)四處陳情，誣控濫
    告，毀損校譽，已踰越校規與風紀，亦違反教師職業道德與
    規範；(四)以不雅之文字，任意攻訐侮辱同事，破壞校園和諧
    ，有損師道尊嚴，具教師法第14條第1項第6款「行為不檢有
    損師道」之規定為由，以93年3月22日華人字第0930000892
    號函非法解聘伊。惟伊是否符合該條所指行為不檢有損師道
    之解聘事由，應由通識教育中心教師評審委會議（下稱系教
    評會）查證屬實，再經由學校教師評議委員會（下稱校教評
    會）審議，並非逕由校教評會或被上訴人人事室得以僅憑被
    上訴人所彙整之資料即逕予認定並解聘，故被上訴人之解聘
    程序，已違反專科以上學校教師解聘、停聘、不續聘作業流
    程，亦不符合教師法第14條第1項第6款所謂「經有關機關查
    證屬實者」之規定，且被上訴人通識教育中心92學年度第1
    學期第2次系教評會（下稱系爭系教評會）之決議，違反系
    教評會設置辦法第2條、第5條、第7條之規定，且解聘過程
    未予伊防禦權之行使，就解聘之事實未為實質之審理，其解
    聘於法未合，況伊業經被上訴人4次續聘，依學校教職員退
    休條例第3條規定，已合乎得申請退休資格，就法理應屬長
    期聘任，有大學法第19條之適用，被上訴人將伊解聘並未經
    過通識教育中心系務會務之議決程序，實體上伊亦無重大違
    法失職情事，亦顯然違反大學法第19條第2項規定。又伊與
    訴外人崔德高（下稱崔德高）間發生互毆之情事，實係因伊
    擔任被上訴人學校副教授兼經費稽核委員，本於該身份發現
    崔德高有浮報旅費之情事，於取回該浮報經費簽呈之過程中
    ，遭其非法阻止，而發生互毆情事，是伊係基於維護校產之
    公益立場，於稽核經費之簽報過程中發生衝突，其動機及用
    意甚為良善，並非無端發生鬥毆，縱有誤傷他人，亦與「行
    為不檢有損師道」無涉。再者，被上訴人從未禁止燃放鞭炮
    ，縱被上訴人之校規有禁止學生燃放鞭炮煙火為真，然未有
    對於教師為限制之規範，伊既非校規所規範之對象，自無違
    反校規可言。另伊四處陳情或提出告訴，乃係憲法所賦予人
    民保障之基本權利，被上訴人既未能具體指摘伊有何踰越單
    位內規與風紀，或違反教師理應遵守之職業道德與規範之行
    為，且此項解聘理由並未經系爭系教評會決議通過，被上訴
    人自不得據此認伊已符解聘條件。被上訴人指稱伊屢次以不
    雅之文字任意攻訐侮辱同事、無端製造是非引起同仁抗議，
    實屬誇大，並非實在，伊撰寫內容引述校內同仁之文字，皆
    係因陳情、針砭校內時事所致，且相關之陳情屬教師法所保
    障之權利、並為憲法所保障之言論自由，此項解聘理由復未
    經系爭系教評會決議通過，亦無法構成解聘事由。而被上訴
    人以前開事由將伊解聘，令伊終生不得任教職，亦違反平等
    原則、比例原則，被上訴人所為解聘處分顯然違反教師法第
    14條之強制規定，依民法第71條之規定，其所為之解聘處分
    當然無效，兩造間之聘約關係仍然存在。被上訴人於93年3
    月22日做成之解聘處分既屬無效，被上訴人自非得免除按月
    給付伊薪資之義務，伊任職期間每月薪資為新台幣（下同）
    9萬8,450元，被上訴人自93年3月22日起即未給付薪資，迄
    今已45個月總計443萬250元未為給付，伊自得請求被上訴人
    給付。另於聘約關係存在期間，每年均有1.5個月之年終獎
    金，迄今4年應有6個月總計59萬700元之年終獎金應發放而
    未發放。爰訴請：(一)確認兩造間之聘約關係存在。(二)被上訴
    人應給付伊443萬250元，及自起訴狀繕本送達翌日起至清償
    日止按年息百分之五計算之利息。(三)被上訴人自96年12月22
    日起至伊離職日止，按月給付9萬8,450元予伊。(四)被上訴人
    應給付伊59萬700元，及自起訴狀繕本送達翌日起至清償日
    止按年息百分之五計算之利息。原審判決上訴人敗訴，上訴
    人不服提起上訴，並於本院聲明：(一)原判決廢棄。(二)確認被
    上訴人與上訴人間之聘約關係存在。(三)被上訴人應給付上訴
    人502萬950元，及自起訴狀繕本送達翌日起至清償日止，按
    年息百分之五計算之利息。(四)被上訴人應自96年12月22日起
    至上訴人離職日止，按月給付9萬8,450元予上訴人。(五)第三
    項聲明，願供擔保請准宣告假執行。
二、被上訴人則以：上訴人為人師表，竟然在學校副校長辦公室
    內公然毆打副校長崔德高成傷，經本院刑事庭判處拘役50天
    確定在案，不論其毆傷他人之動機是否良善，此種自力救濟
    行為，毫無值得肯定及嘉許，亦不足為學生表率。且上訴人
    與崔德高互控加重毀謗、侵入住宅、強制罪、侵占罪、誣告
    罪、教唆偽證罪等等刑事案件，纏訟惡鬥，實令杏壇蒙羞。
    再者，新聘教師之起薪日，應為學期開始日8月1日或實際到
    校日9月1日，中間有1個月之差距，因認知差異而有法律上
    之爭執，伊曾向教育部請求函釋，但教育部解釋不甚明確，
    嗣經上訴人訴請法院判決給付薪資勝訴後，竟於90年11月13
    日12時，在校園內燃放長串鞭炮慶祝，全校譁然，顯然已違
    反教育部發函各級學校「為維護公共安全及防治噪音，請率
    先限制爆竹煙火之使用。」之規定，而該規定係為維護學校
    公共安全及防治噪音，學校亦三申五令，不論師生皆應遵守
    ，並無僅限制學生之理，非如上訴人所稱其為教師無受本規
    定之限制，況如上訴人所言教師均有相當之學術地位及學術
    成就，心智各方面更臻成熟，本應更有能力自制，豈可因私
    人獲得勝訴判決，即於校園內燃放長串鞭炮慶祝，自有損師
    道。另上訴人固得依法訴訟請求救濟之權利，惟上訴人自88
    年6月起向監察院、教育部暨人事處、技職司共提出陳情案
    35件，向法院提起檢舉案7件、對學校及教職員之訴訟共10
    件，並對外召開記者會或發布有損學校之新聞約6件等，顯
    已非合法、合理之救濟途徑，且上訴人於課堂上復散發黑函
    及大談與課程無關之內容等是是非非，影射他人為「叫獸」
    、「忠狗」、「米蟲」、「作『賤』自縛」等不雅文字之資
    料，尚非為人師表所應為者，且已影響學生受教之權利，伊
    依上開事由足認上訴人構成行為不檢有損師道之解聘事由，
    至上訴人考績評等為甲等與其行為是否構成行為不檢有損師
    道並無必然之關係，自不得以考績認定其無該當上開要件。
    又伊於92年12月10日召開之系爭系教評會，曾發通知單予上
    訴人，請上訴人準備相關資料並到場答辯，上訴人當天雖出
    席但拒絕簽名，且拒絕答辯，但仍以書面聲明，而該次會議
    主席張慧文教務長係代行通識中心主任之行政業務，當時6
    名教評委員全數出席，互推丁○○老師擔任主席，主席丁○
    ○依內政部制定之會議規範第19條規定，以不參與表決為原
    則，另一委員潘啟生因與上訴人有訴訟糾紛自行迴避，上訴
    人因屬
    當事人亦迴避，故可投票數3人，同意票數3票，超過三分之
    二，且伊所屬通識教育中心於召開系教評會前已「查明屬實
    ，蒐集相關事證」，系爭系教評會並就解聘事實經過實體審
    理，出席人數及表決同意人數亦均符合規定，其決議程序並
    無違法。另伊亦於93年1月7日召開之92年學年度第1學期第5
    次校教評會時，以限時掛號信函交由上訴人收受，通知上訴
    人到會答辯以維其權益，顯已使上訴人有充分機會行使其答
    辯權。再者，上訴人係續聘之教師，而非長期聘任之教師，
    且伊迄今仍未訂定長期聘任之辦法，自無大學法第19條第2
    項規定之適用。況行為不檢有損師道係不確定法律概念，教
    師法賦予校教評會相當程度之判斷餘地，系爭系教評會、校
    教評會認上訴人之行為該當「行為不檢有損師道」之要件，
    而決議予以解聘，並無比例原則之適用，亦無違法情事等語
    ，資為抗辯。並於本院答辯聲明：(一)上訴駁回。(二)如受不利
    之判決，願供擔保請准宣告免為假執行。
三、兩造不爭執之事實：
  (一)上訴人自85年8月起於被上訴人處任職，擔任通識教育中心
    專任副教授，任教期間每月薪資為9萬8,450元。
  (二)被上訴人通識教育中心於92年12月10日召開系爭系教評會，
    經3票同意將上訴人予以解聘。
  (三)被上訴人於93年1月7日召開校教評會，以實際出席委員18人
    ，表決後同意解聘上訴人計16票，1票棄權（主席未投票）
    之結果審議通過上訴人違反教師法第14條第1項第6款之解聘
    案，以(1)辦公室內公然毆打副校長成傷，案經本院以「事證
    明確」、「犯行堪已認定」判處拘役50天「以示懲儆」在案
    。(2)罔顧同仁規勸，學生圍觀之下竟於校園內燃放長串鞭炮
    ，公然以身示法，蓄意觸犯校規，錯誤示範已不足為人師表
    。(3)四處陳情、誣控濫告、毀損校譽，言行非但已逾越單位
    內規與風紀，且亦違反教師理應遵守之職業道德與規範。(4)
    遊走法律邊緣，屢次以不雅之文字，任意攻訐侮辱同事，無
    端製造是非引起同仁抗議，破壞校園和諧，有損師道尊嚴等
    理由解聘上訴人。
  (四)被上訴人於93年1月9日以華人字第0930000104號函通知上訴
    人解聘事實，並報經教育部93年3月19日台人（二）字第093
    0037895A號函核准在案，復經被上訴人於93年3月22日以華
    人字第0930000892號函通知上訴人。
  (五)上訴人曾於90年12月間與崔德高發生爭執，造成崔德高受傷
    ，經原法院91年度自字第7號、本院91年度上易字第1739號
    刑事判決判處拘役50日確定。
  (六)上訴人以其遭法院認定有傷害崔德高之行為，係因訴外人即
    被上訴人學校工讀生劉玉婷偽證，而向台灣新竹地方法院檢
    檢察署提出偽證罪之告發，經該地檢署以92年度偵字第3852
    號提起公訴，嗣經原法院刑事庭以94年度訴字第226號刑事
    判決認定訴外人劉玉婷無罪。
  (七)上訴人曾與被上訴人就給付薪資乙案經原法院90年度竹東小
    字第69號、90年度小上字第36號民事判決認定：被上訴人應
    給付上訴人6萬7,310元及自85年10月1日起至清償日止，按
    年息百分之五計算之利息。上訴人因此於90年11月13日於被
    上訴人學校大華樓三樓陽台懸掛兩長串鞭炮燃放。
四、上訴人又主張：被上訴人未經系（所）、科教評會查證屬實
    、蒐集相關事證之程序將伊解聘，與教師法第14條第1項第6
    款所謂「經有關機關查證屬實者」之規定不符，又伊並無被
    上訴人所舉上開屬教師法第14條第1項第6款「行為不檢有損
    師道」之行為，系爭系教評會之決議，違反系教評會設置辦
    法第2條、第5條、第7條之規定，且解聘過程未予伊防禦權
    之行使，就解聘之事實未為實質之審理，其解聘於法未合，
    況依學校教職員退休條例第3條規定，伊已合乎得申請退休
    資格，就法理應屬長期聘任，被上訴人將伊解聘並未經過通
    識教育中心系務會議之議決程序，實體上伊亦無重大違法失
    職情事，亦顯然違反大學法第19條第2項規定等語。然此為
    被上訴人所否認，並以前開情詞置辯。是本院應審究者厥為
    ：(一)系爭系教評會決議程序是否合法？(二)教師法第14條第1
    項第6款行為不檢有損師道，經有關機關查證屬實者，「有
    關機關」之意義為何？(三)上訴人行為有無違反教師法第14條
    第1項第6款之情事？茲分別論述如下：
  (一)系爭系教評會決議程序是否合法？
    1.按被上訴人學校訂有教師評審委員會設置辦法，規定就校
      教評會評審有關教師聘任、不續聘等事項，所屬各系、科
      、中心應組織教評會，初評有關教師評審事項，且各系、
      科、中心教評會，初評教師解聘、停聘、不續聘案如事證
      明確，而系、科、中心教評會所做決議與法規不合時，校
      教評會得逕依規定審議變更之，而校教評會對評議教師解
      聘等重大事項，開會時應有委員三分之二以上出席，議決
      事項應有出席委員二分之一以上同意，被上訴人學校教師
      評審委員會設置辦法第2、5、10、11條分別定有明文；又
      被上訴人學校通識教育中心訂有通識教育中心教師評審委
      員會設置辦法，規定通識教育中心教評會初審教師解聘等
      事項，開會時應有全體委員三分之二以上出席，重大事項
      需三分之二以上同意方得做成決議，本委員會開會時，如
      議案與委員本人及配偶或三等親內親屬有關時，當事人應
      於討論及表決時自行迴避，迴避委員不計入出席人數，通
      識教育中心教師評審委員會設置辦法第3、5、7條亦有明
      文。
    2.上訴人主張：系教評會設置辦法第2條規定，被上訴人通
      識教育中心主任為系教評會當然委員及召集人，應列入出
      席人數，即出席人數為七人，另潘啟生依規定毋庸迴避，
      亦應計入出席人數，則同意人數3人不符合出席人數三分
      之二以上，且解聘過程未予伊防禦權之行使，就解聘之事
      實未為實質之審理，系爭系教評會決議程序不合法等語。
      被上訴人則抗辯：伊於92年12月10日召開之系爭系教評會
      ，曾發通知單予上訴人，請上訴人準備相關資料並到場答
      辯，上訴人當天雖出席但拒絕簽名，且拒絕答辯，但仍以
      書面聲明，而該次會議主席張慧文教務長係代行通識中心
      主任之行政業務，當時6名教評委員全數出席，互推丁○
      ○老師擔任主席，系爭系教評會並就解聘事實經過實體審
      理，出席人數及表決同意人數亦均符合規定，其決議程序
      並無違法等語。經查：
      (1)92年12月10日被上訴人通識教育中心教評會召開時，並
        無通識教育中心主任之設置，而係由被上訴人學校教務
        長張慧文代行通識教育中心行政業務，有被上訴人於92
        年2月25日所發函文附卷可稽（見原審卷(三)第212頁），
        即教務長張慧文僅係代行通識教育中心行政業務，並未
        兼任通識教育中心代理主任，自無從行使、負擔通識教
        育中心主任之相關權利義務，而非被上訴人通識教育中
        心教評會之當然委員，且系爭系教評會開會通知單之備
        註欄1.亦載明：「推選召集人及會議主席」（見原審卷
        (三)第85頁、本院卷(一)118頁），甚而上訴人於系爭系教
        評會會中亦質疑教務長非兼代通識中心主任，只代行業
        務，故無主任召開會議，且由委員選出主席不合程序等
        事項，有會議紀錄附卷可稽（見原審卷(三)第76頁、本院
        卷(一)291頁），實際上當日教務長張慧文於系教評會委
        員當場推舉委員丁○○擔任開會主席後即離席，並未參
        與當日會議事項之討論議決。而被上訴人通識教育中心
        所訂教評會設置辦法並無中心主任出缺而有召開通識教
        育中心教評會必要時，通識教育中心教評會主席產生方
        式之規定，且通識教育中心教評會之決議方式乃採合議
        制，此觀之通識教育中心教師評審委員會設置辦法之規
        定即明，是該次教評會由委員合議推舉主席，應無違法
        情事。況上訴人當場並未質疑教務長張慧文應列入該次
        會議出席人數，則其於會議當時既未循程序要求處理、
        表決教務長張慧文是否應列入該次會議出席人數之事項
        ，事後始主張教務長張慧文為通識教育中心代主任，為
        系教評會當然委員，亦應列入出席人數，顯與其於會中
        所為教務長並非通識教育中心代主任之質疑相左，自無
        理由。
      (2)系爭系教評會開會通知單之備註欄2.載明：「丙○○老
        師解聘案請攜帶會議資料（人事室12月2日發）請
        人事室及林老師準備相關資料。」（見原審卷(三)第85頁
        、本院卷(一)118頁），而上訴人曾出席系爭系教評會復
        為其所不爭執，其亦當場質疑「會議程序合法性…，如
        會議程序不合，解聘理由相關資料未全數影印提供當事
        人答辯，當事人將不出席答辯」，嗣經人事室主任楊台
        生主任報告：「…另人事室已經將解聘相關資料，於92
        年1月6日親自送達丙○○老師出席答辯。92年1月8日系
        教評會及92年5月28日校教評會，林師也已就解聘理由
        出席答辯（楊主任說明後即離席）」，再經出席委員決
        議繼續討論，並經主席已當面請當事人即上訴人出席答
        辯，但遭上訴人拒絕，嗣經審議委員就被上訴人人事室
        所提之四項解聘理由進行逐條討論，認第一項與崔德高
        發生肢體衝突，經過法院判決確定，第二項在校燃放鞭
        炮，因學校一直都禁止在校園內放鞭炮，怕會影響其他
        學生的受教權，符合教師法第14條第1項第6款「行為不
        檢有損師道」之規定，而第三項「四處陳情，誣控濫告
        ，毀損校譽，已踰越校規與風紀」部分則因尚未有判決
        結果，第四項「以不雅之文字，任意攻訐侮辱同事，破
        壞校園和諧，有損師道尊嚴」部分，則認為每個人都有
        發言的自由，而不作為解聘的理由，業據證人即審議委
        員丁○○、甲○○、己○○、戊○○於本院一致供證屬
        實（見本院卷(一)第299頁背面至302頁），並有會議紀錄
        在卷可稽（見本院卷(一)第293至295頁），足見，該次會
        議前被上訴人人事室已提供書面資料予上訴人，並通知
        其出席答辯，上訴人亦到場，僅係拒絕答辯，然系爭系
        教評會仍就解聘之事由逐一為實質之審理。又被上訴人
        依系爭系教評會作成同意解聘上訴人之決議後，復於93
        年1月7日召開校教評會，再將上開四項解聘事由提交校
        教評會審議，以實際出席委員18人，表決後同意解聘上
        訴人計16票，1票棄權（主席未投票）之結果決議通過
        上訴人違反教師法第14條第1項第6款之解聘案，亦有該
        次開會通知、投票書、會議記錄等附卷可考（見原審卷
        (三)第91頁至113頁、本院卷(一)第119頁）。程序上亦與教
        師法第14條第2項所定「應經教師評審委員會委員三分
        之二以上出席，及出席委員半數以上之決議」之規定相
        符。而該次校教評會亦通知上訴人列席參加，並特別載
        明「務請依規定出席答辯，以維個人權益」，該次會議
        紀錄主席亦報告：「(四)為維護當事人權益，人事室已遵
        照教育部規定於92年12月25日以雙掛號函寄通知林師於
        93年1月7日星期三上午10時假定一樓（六樓會議室）予
        以答辯，以維個人權益。」，足見被上訴人於審議過程
        確曾通知上訴人前往答辯，並無未予上訴人答辯機會之
        情，且系爭系教評會、校教評亦已就解聘之事由為實質
        之審理，會議程序應屬合法。上訴人主張解聘過程未予
        其防禦權之行使，且系爭系教評會就解聘之事由未為實
        質之審理，自不足採。至上訴人主張被上訴人未以書面
        向其說明不到場或不答辯之法律效果，故其程序不合法
        云云，惟答辯屬上訴人之權利，且並無任何規定被上訴
        人之書面通知應詳載不到場或不答辯之法律效果，被上
        訴人既已依規定通知上訴人出席，且於書面通知上載明
        「務請出席答辯」，系爭系教評會、校教評會決議程序
        於法應無不合。
      (3)系爭系教評會召開時，共有教評委員6人，實際出席教
        評委員6人（上訴人實際出席而未簽到），即全數出席
        ，委員潘啟生因與上訴人有訴訟糾紛，以關係人身份自
        請迴避，雖與系教評會設置辦法第7條規定未盡相符，
        然該條規定目的既在於避免委員與議案有偏頗之虞，而
        依系爭系教評會會議記錄所載，崔德高因曾參與上訴人
        解聘案91年度校教評會審議，遭教育部回覆指出該次校
        教評會有程序瑕疵，則潘啟生委員因與上訴人間確有訴
        訟糾紛，為免有偏頗之疑慮，經在場委員同意，而自請
        迴避（見本院卷(一)第295頁），核無不合。另上訴人因
        屬當事人亦迴避，實際審議人數為4人，經無記名投票
        結果以3票同意決議解聘上訴人（主席丁○○未參與投
        票），亦有該次教評會會議記錄、投票書附卷可憑（見
        原審卷(三)第75頁至80頁、88頁、本院卷(一)第290頁至297
        頁）。是以，系爭系教評會係6名教評委員全數出席，2
        名委員迴避不計入出席人數，經審議委員就被上訴人人
        事室所提之四項解聘理由進行逐項討論，而以3票同意
        決議解聘上訴人，業如前述，自符合系教評會設置辦法
        「應有全體委員三分之二以上出席，三分之二以上同意
        」之規定，決議程序並無違法。上訴人主張潘啟生依規
        定毋庸迴避，亦應計入出席人數，亦不足採。
    3.上訴人又主張：依學校教職員退休條例第3條規定，伊已
      合乎得申請退休資格，就法理應屬長期聘任，被上訴人將
      伊解聘並未經過通識教育中心系務會務之議決程序，實體
      上伊亦無重大違法失職情事，顯然違反大學法第19條第2
      項規定等語。被上訴人則抗辯：上訴人係續聘之教師，而
      非長期聘任之教師，且伊迄今仍未訂定長期聘任之辦法，
      自無大學法第19條第2項規定之適用等語。經查，學校教
      職員退休條例第3條第1項固規定：「教職員有下列情形之
      一者，得申請退休：一任職五年以上，年滿六十歲。二任
      職滿二十五年。」，然上訴人係自85年8月起於被上訴人
      處任職，被上訴人於93年3月22日將上訴人解聘，為兩造
      所不爭執，而依原法院91年度自字第4號刑事判決當事人
      欄所載，上訴人係37年4月16日生，有該判決書在卷可考
      （見原審卷(一)第31頁），則被上訴人將上訴人解聘時，上
      訴人尚未年滿60歲，且任職亦未滿25年，顯與該條所規定
      之退休條件不符。次查，上訴人自85年8月1日起受聘為被
      上訴人之專任副教授，原為1年一聘，自87年8月1日起改
      為2年一聘，有上訴人提出之聘書在卷可稽（見本院卷(一)
      第234至237頁），可見上訴人原為被上訴人1年1聘、2年1
      聘之續聘專任副教授，嗣因上訴人於90年12月間與崔德高
      發生爭執，造成崔德高受傷等事由後，被上訴人於93年1
      月9日華人字第0930000104號函通知上訴人解聘事實，並
      報經教育部93年3月19日台人(二)字第0930037895A號函核准
      後，再於93年3月22日以華人字第0930000892號函通知上
      訴人，因此，被上訴人遲至93年5月20日始補核發上訴人
      91年度之聘書（見本院卷(一)第238頁），以補正上訴人91
      年8月1日至教育部送達解聘通知期間之聘任問題，此亦符
      合教育部所訂定「教師解聘停聘不續聘作業流程」中「教
      育部未核准前聘約期限屆滿者，學校應予暫時聘任」之規
      定（見本院卷(一)第207頁），足證上訴人並非被上訴人長
      期聘任之專任副教授，僅係被上訴人續聘之教師，上訴人
      主張其已合乎得申請退休資格，就法理應屬長期聘任，自
      有誤會。而被上訴人將上訴人解聘，業經系爭系教評會、
      校教評會合法議決，已詳如前述，且大學法第19條第2項
      之規定，係針對長期聘任之教師解聘原因所為之規範，上
      訴人既非被上訴人長期聘任之教師，被上訴人將其解聘，
      自無大學法第19條第2項規定之適用。上訴人此部分之主
      張，亦委無足採。
  (二)教師法第14條第1項第6款行為不檢有損師道，經有關機關查
    證屬實者，「有關機關」之意義為何？
    1.按教師法第14條第1項第6款規定：「教師聘任後，有行為
      不檢有損師道，經有關機關查證屬實者，得予解聘」，其
      所謂「有關機關」，業據教育部87年6月2日台（87）人(一)
      字第87041958號函示：「查教師法第14條第1項第6款所稱
      『有關機關』是否包含學校，查司法院大法官會議釋字第
      三八二號解釋：『．．公立學校係各級政府依法令設置實
      施教育之機構，具有機關之地位，而私立學校係依私立學
      校法經主管教育行政機關許可設立並製發印信授權使用，
      在實施教育之範圍內，錄取學生、確定學籍、獎懲學生、
      核發畢業或學位證書等權限，係屬由法律在特定範圍內授
      與行使公權力之教育機構，於處理上述事項時，亦具有與
      機關相當之地位』，審酌上開解釋，公立學校應具機關之
      地位，私立學校於處理所屬教師言行是否有損師道事宜時
      ，亦有與機關相當之地位」，有教育部98年4月17日函說
      明在卷可稽（見原審卷(四)第76頁）。按教育部係教育行政
      主管機關，對於教育部所制定之教師法自有函釋之權限，
      是教育部上開函示意旨，依法自足參酌；且大學法第1條
      第2項明定：「大學應受學術自由之保障，並在法律規定
      範圍內，享有自治權」，又同法第20條規定：「大學教師
      之聘任、升等、停聘、解聘、不續聘及資遣原因之認定等
      事項，應經教師評審委員會審議。學校教師評審委員會之
      分級、組成方式及運作規定，經校務會議審議通過後實施
      。」是有關教師之解聘，各大學係依照法律所保障大學自
      治之精神審查相關事宜，而依據教師法之相關規定，教師
      是否符合教師法第14條第1項各款規定，涉及具體事證認
      定問題，其程序係由學校教評會就個案具體事實查證究明
      後，再依法函報主管教育行政機關核准；是以，所謂「有
      關機關」，應視教師有損師道具體行為之權責機關而定，
      學校亦屬教師法上開規定之有關機關而得為具體事實之查
      證。
    2.上訴人主張上開教評會決議不符教師法第14條第1項第6款
      「…經有關機關查證屬實」之規定，未經「有關機關」查
      證屬實，惟其並未釋明該「有關機關」應係何種機關始符
      合教師法第14條第1項第6款之規定，依據上開說明，被上
      訴人基於私立學校之地位，查證上訴人解聘一案原委之事
      宜，應具上開「有關機關」之地位無疑，上訴人此項主張
      尚乏依據。遑論被上訴人所持解聘事由之上訴人毆打學校
      副校長崔德高之事實，業經司法機關即原法院91年度自字
      第7號、本院91年度上易字第1739號刑事案件查證屬實而
      判決有罪確定，亦足認被上訴人學校依據該確定判決認定
      之基礎所為解聘決議，應已符合教師法第14條第1項第6款
      所謂「行為不檢有損師道，經有關機關查證屬實者」之規
      定。
    3.再者，上訴人主張被上訴人未組成調查小組進行調查，不
      符解聘程序一節，因「教育部所頒布專科以上學校教師解
      聘、停聘、不續聘案作業流程」中規定，涉及性騷擾及性
      侵犯案件，由學校性騷擾及性侵犯處理委員會或相關機關
      調查處理，一般案件則係以系（所）、科查明事實、蒐集
      相關事證，必要時始組成調查小組查明事實，而本件上訴
      人解聘事由並非性騷擾或性侵害案件，而為一般案件，原
      則上自可由上訴人所任職單位之通識教育中心查明事實、
      蒐集相關事證，並非必組成調查小組不可，是上訴人此部
      分主張亦屬無據。
  (三)上訴人行為有無違反教師法第14條第1項第6款之情事？
    1.經查，被上訴人係以上訴人有：(一)與崔德高發生肢體衝突
      ；(二)在校燃放鞭炮，違反教育部「維護公共安全方案－限
      制爆竹煙火使用」規定；(三)四處陳情，誣控濫告，毀損校
      譽，已踰越校規與風紀，亦違反教師職業道德與規範；(四)
      以不雅之文字，任意攻訐侮辱同事，破壞校園和諧，有損
      師道尊嚴；具教師法第14條第1項第6款「行為不檢有損師
      道」之規定為由，交由系教評會審議，嗣經審議委員就被
      上訴人人事室所提之四項解聘理由進行逐條討論，認第一
      項與崔德高發生肢體衝突，經過法院判決確定，第二項在
      校燃放鞭炮，因學校一直都禁止在校園內放鞭炮，怕會影
      響其他學生的受教權，符合教師法第14條第1項第6款「行
      為不檢有損師道」之規定，而第三項「四處陳情，誣控濫
      告，毀損校譽，已踰越校規與風紀」部分則因尚未有判決
      結果，第四項「以不雅之文字，任意攻訐侮辱同事，破壞
      校園和諧，有損師道尊嚴」部分，則認為每個人都有發言
      的自由，而不作為解聘的理由，並經審議委員4人無記名
      投票，結果以3票同意決議解聘上訴人（主席丁○○未參
      與投票），被上訴人依系爭系教評會作成同意解聘上訴人
      之決議後，再將上開四項解聘事由提交校教評會審議，以
      實際出席委員18人，表決後同意解聘上訴人計16票，1票
      棄權（主席未投票）之結果決議通過上訴人違反教師法第
      14條第1項第6款之解聘案，已詳如前述，雖系爭系教評會
      、校教評會作為解聘的理由不盡相同，惟解聘事由係供系
      或校教評會委員斟酌有無理由，若有數個解聘事由，縱各
      委員就每一個解聘事實是否構成解聘理由，容或有不同意
      見，只有任何一項解聘事實，系教評會或校教評會委員認
      為足以構成解聘事由，而達成解聘之決議，即足當之，且
      校教評會為最後決議單位，自應以校教評會決議作為解聘
      理由為準。而系爭系教評會、校教評會係根據包括原法院
      91年度自字第7號、本院91年度上易字第1739號刑事判決
      、上訴人陳情、訴訟案件資料、上訴人於教室內散發之剪
      報及資料、師生同仁對上訴人之反應資料、上訴人歷年散
      發之資料等各項事證，討論議決解聘上訴人，足證系爭系
      教評會、校教評會業已依教師法第14條第1項第6款及第2
      項之規定，以上訴人之前開行為不檢有損師道，並經查證
      屬實，再經由委員三分之二以上出席，及分別由出席委員
      三分之二以上、半數以上決議解聘上訴人，被上訴人亦依
      據教師法施行細則第19條規定「學校教師評審委員會依本
      法第十四條之規定作成教師解聘、停聘或不續聘之決議後
      ，學校應自決議作成之日起十日內報請主管教育行政機關
      核准，並同時以書面附理由通知當事人」，將上開決議以
      書面附理由通知上訴人，另報請教育部核准，有被上訴人
      93年1月9日華人字第0930000104號函、教育部93年3月19
      日台人(二)字第0930037895A號函、被上訴人93年3月22日華
      人字第0930000892號函附卷可證（見原審卷(一)第17頁、第
      24頁、第282頁），則被上訴人依教師法第14條第1項第6
      款及第2項規定，向上訴人表示解聘其教職，自屬有據。
    2.次查，被上訴人所持解聘事由，其中第一項「辦公室內公
      然毆打副校長崔德高成傷，案經本院刑事庭以『事證明確
      』、『犯行堪已認定』判處拘役50天『以示懲儆』在案」
      之事由，上訴人對於其確有傷害被上訴人副校長之行為亦
      不否認（見原審卷(一)第61頁），且其行為業經原法院91年
      度自字第7號、本院91年度上易字第1739號刑事判決有罪
      確定在案，並經原法院調閱上開卷證查核屬實，已足認定
      。上訴人雖主張：係屬互毆行為等語，然縱屬互毆，上訴
      人仍有出手毆打崔德高之行為，且不論上訴人與崔德高爭
      執之原因動機是否良善，出手毆打對方均非解決爭執之合
      理、合法方式，況上訴人動手之地點為學校辦公室，而學
      校乃教育場所，教師之言行舉止，動見觀瞻，應為學生之
      表率，學校教師如在校園裡毆打其他教師成傷，非但違背
      身教言教之教育原理，於法於理自不足為人師表，被上訴
      人為維護教育目的、學校秩序及教師間之和諧，並維繫校
      園安寧和諧，於發生危及學校秩序、和諧及與教育原理有
      違之事件時，對該事件加以調查，並以此為由對上訴人做
      出解聘之決議，自無不符教師法第14條第1項第6款規定之
      處。
    3.至上訴人主張依據教師法第14條第1項第1款規定，受有期
      徒刑一年以上判決確定，未獲宣告緩刑者，方得解聘，若
      非受有期徒刑1年以上之確定判決，則不得作為解聘之理
      由云云。惟查，細譯教師法第14條之規定，該條第1項第1
      款之規定乃當然解聘事由，即有該條第1項第1款規定「受
      有期徒刑1年以上判決確定，未獲宣告緩刑者」，即得解
      聘，而該條第1項第6款則係應經教評會委員三分之二以上
      出席及出席委員半數以上之決議始得解聘，且係由教評會
      依據事證決議教師有無「行為不檢有損師道，經有關機關
      查證屬實」之情形，易言之，教師之行為縱非受有期徒刑
      一年以上判決確定，而係有期徒刑一年以下判決，若已符
      合「行為不檢有損師道，經有關機關查證屬實」之情形，
      仍可依該條第1項第6款予以解聘，非謂不符合教師法第14
      條第1項第1款之情形，即不得適用同條項第6款之規定，
      上訴人此部分之主張，亦有誤解。
    4.再查，被上訴人所持第二項在校燃放鞭炮，違反教育部「
      維護公共安全方案－限制爆竹煙火使用」規定之事由，上
      訴人對於其確有在校燃放鞭炮之行為亦不否認（見原審卷
      (一)第61頁），而教育部確曾發函各級學校「為維護公共安
      全及防治噪音，請率先限制爆竹煙火之使用。」，有教育
      部83年8月4日台訓042814號函附卷可參（見原審卷(一)第
      86頁），被上訴人亦禁止在校園內燃放鞭炮，復據證人丁
      ○○、甲○○、己○○、戊○○於本院一致供證屬實（見
      本院卷(一)第299頁背面至302頁），上訴人在校燃放鞭炮，
      自已違反教育部前開規定。況學校為學生學習之場所，在
      校園內燃放鞭炮，將使學生受到驚嚇，甚而造成受傷，而
      維護學校公共安全及防治噪音，為師生之共同責任，教育
      部既已函令各級學校率先限制爆竹煙火之使用，為人師表
      者，理應比學生擁有較高之道德標準，率先遵守前開規定
      ，並無僅限制學生之理，上訴人主張校規係規範學生，其
      非校規所規範之對象，自無違反校規可言，亦不足採。上
      訴人身為教師，竟違反教育部前開規定，不顧眾人安全及
      噪音，在校園內燃放鞭炮，自不足為人師表，被上訴人認
      上訴人之行為已構成「行為不檢有損師道」之解聘事由，
      尚無不合。
    5.再查，被上訴人所持第三項「四處陳情，誣控濫告，毀損
      校譽，已踰越校規與風紀，亦違反教師職業道德與規範」
      之解聘事由，業據其提出上訴人歷年陳情案件、訴訟案件
      一覽表為證（見原審卷(一)第87頁、88頁），上訴人對上開
      一覽表亦表示不爭執（見原審卷(一)第61頁）。經查，依被
      上訴人提出之上開一覽表所示，上訴人自88年6月起，向
      監察院、教育部長暨人事處、技職司共提出陳情案35件，
      並向原法院提出檢舉案7件；而上訴人對學校及教職員之
      訴訟共10件，其中除向被上訴人請求給付薪資案件獲得勝
      訴外，其餘9件皆為不起訴或駁回或無罪等敗訴判決；被
      上訴人學校教職員對上訴人之訴訟共14件。雖依憲法第16
      條規定，人民有請願、訴願或訴訟之權，惟凡事均具正當
      之救濟管道，上訴人不遵循正當救濟途徑，四處散發黑函
      ，濫行陳情、檢舉、興訟，於短短數年間，其與學校教職
      員間之訴訟即高達24件，嚴重破壞校園和諧，且動輒檢舉
      、興訟亦不足為人師表，被上訴人認上訴人之行為已構成
      「行為不檢有損師道」之解聘事由，亦無不合。
    6.復查，被上訴人所持第四項「遊走法律邊緣，屢次以不雅
      之文字，任意攻訐侮辱同事，無端製造是非引起同仁抗議
      ，破壞校園和諧，有損師道尊嚴」之解聘事由，上訴人對
      於其確有在教室內、會議室門口散發剪報、資料之行為亦
      不否認（見原審卷(一)第61頁），而對學校制度興革或其他
      事項發表言論固為上訴人之基本權利，然觀之上訴人所散
      佈資料，諸如標題為「問世間『槐』為何物『追悼會』」
      之文章資料中，以「木鬼」兩字將被上訴人前校長林傳槐
      名字拆解後使用，並指其為「米蟲」，已有損及他人名譽
      之情，標題「春蠶vs.101忠狗」之文章中稱李金川教授為
      「叫獸」，並影射他人為「忠狗」，作「賤」自縛，所用
      字眼亦不甚恰當，另有標題「大華山High，周處何在？」
      之文章影射其他教師，標題「萎栽大華記者會」之資料更
      係散佈予報社媒體、學生家長等，姑不論上訴人是否基於
      善意對學校教育之興革發表言論，亦不論是否構成刑事妨
      害名譽等責任，縱係出於良善動機為揭發學校弊端，以上
      訴人為學校教師之身分，其所用方式及用語、字眼均有不
      妥，尚非為人師表所應為者。且查，上訴人並有於教室內
      散發剪報予學生，上訴人固稱所散發者為其與學校間薪資
      事件勝訴之剪報資料，然教室乃學生求學之處所，上訴人
      將其個人與學校或學校教師間訴訟事件之剪報資料於教室
      內散發予學生，非但與其授課內容無關，亦影響學生之受
      教權利，均非教師所應為之行為。被上訴人以此等事由認
      上訴人已構成「行為不檢有損師道」之解聘事由，尚無不
      合。至上訴人主張其歷年考績均為甲等，應無行為不檢有
      損師道之情事云云，然考績評等與其行為是否構成教師法
      第14條第1項第6款「行為不檢有損師道」之事由，並無必
      然關係，上訴人此部分之主張，亦委無足採。
    7.上訴人又主張：被上訴人以前開事由將伊解聘，令伊終生
      不得任教職，違反平等原則、比例原則等語。惟查，關於
      教師之聘任係為維持學校教師素質及教學水準，並保障學
      生受教權，應屬大學自治之範疇。又依教師法第14條第1
      項第6款規定，行為不檢有損師道，經有關機關查證屬實
      者，學校即可予以「解聘、停聘或不續聘」，並無其他懲
      戒手段，被上訴人學校予以解聘處分，並未逾上開法定範
      疇。況上訴人身為副教授，社會地位極為崇高，對其自身
      行為舉止，自應以高標準規範，然上訴人有：(一)與崔德高
      發生肢體衝突；(二)在校燃放鞭炮，違反教育部「維護公共
      安全方案－限制爆竹煙火使用」規定；(三)四處陳情，誣控
      濫告，毀損校譽，已踰越校規與風紀，亦違反教師職業道
      德與規範；(四)以不雅之文字，任意攻訐侮辱同事，破壞校
      園和諧，有損師道尊嚴等事由，已嚴重影響學校聲譽評價
      ，對學校學生之受教權亦有深遠影響，上訴人之所為亦不
      足為學生之表率；經系爭系教評會、校教評會先後審議通
      過解聘上訴人之處分，並報請教育部核准，已詳如前述，
      本件與其他因違反工作規則之情節輕重可為其他適當懲戒
      處分，如警告、申誡、記過、扣發獎金等情迥不相同，難
      謂被上訴人有何違反平等原則、比例原則。上訴人此部分
      之主張，亦不足採。
五、綜上所述，上訴人主張：系爭解聘程序上、實體上均不合法
    ，且違反平等原則、比例原則，為不可採。被上訴人抗辯：
    系爭解聘程序上、實體上均為合法，亦無違反平等原則、比
    例原則之情，為可採。上訴人既為被上訴人合法解聘，則兩
    造間之聘約關係自因而不存在。從而，上訴人訴請：(一)確認
    兩造間之聘約關係存在；(二)被上訴人應給付上訴人502萬950
    元，及自起訴狀繕本送達翌日起至清償日止，按年息百分之
    五計算之利息；(三)被上訴人應自96年12月22日起至上訴人離
    職日止，按月給付9萬8,450元予上訴人；均為無理由，均不
    應准許。其假執行之聲請亦失所附麗，應併予駁回。原審為
    上訴人敗訴之判決，核無不合。上訴意旨指摘原判決不當，
    求予廢棄改判，為無理由，應予駁回。
六、上訴人雖聲請傳訊證人彭文希，及向教育部函詢「近10年內
    ，教育部核准學校依教師法第14條第1項第6款事由解聘教師
    之案件，其解聘事實為何」，惟本件事證已臻明確，本院認
    無再傳訊及函詢之必要；又本件事證已臻明確，兩造其餘之
    攻擊或防禦方法及未經援用之證據，經審酌後認均不足影響
    判決之結果，自無逐一詳予論駁之必要；併此敘明。
據上論結，本件上訴為無理由，依民事訴訟法第449條第1項、第
78條，判決如主文。
中    華    民    國    99    年    2     月    9     日
                    民事第三庭
                        審判長法  官  林敬修
                              法  官  張靜女
                              法  官  黃騰耀
正本係照原本作成。
如不服本判決，應於收受送達後20日內向本院提出上訴書狀，其
未表明上訴理由者，應於提出上訴後20日內向本院補提理由書狀
（均須按他造當事人之人數附繕本）上訴時應提出委任律師或具
有律師資格之人之委任狀；委任有律師資格者，另應附具律師資
格證書及釋明委任人與受任人有民事訴訟法第466條之1第1項但
書或第2項（詳附註）所定關係之釋明文書影本。
中    華    民    國    99    年    2     月    10    日
                              書記官  潘大鵬
附註：
民事訴訟法第466條之1（第1項、第2項）：
對於第二審判決上訴，上訴人應委任律師為訴訟代理人。但上訴
人或其他法定代理人具有律師資格者，不在此限。
上訴人之配偶、三親等內之血親、二親等內之姻親，或上訴人為
法人、中央或地方機關時，其所屬專任人員具有律師資格並經法
院認為適當者，亦得為第三審訴訟代理人。

司法院資訊處製作；財團法人民間司法改革基金會備份。
